【裁判字號】    97,簡上,399
【裁判日期】    971029
【裁判案由】    給付租金等
【裁判全文】
臺灣臺北地方法院民事判決             97年度簡上字第399號
上  訴  人  承漢印刷有限公司
法定代理人  丙○○
訴訟代理人  乙○○
被上訴人    台灣歐力士股份有限公司
法定代理人  甲○○
訴訟代理人  丁○○
上列當事人間請求給付租金事件，上訴人對於民國97年6月10日
本院臺北簡易庭96年度北簡字第9916號第一審判決提起上訴，本
院於97年10月15日言詞辯論終結，判決如下：
    主  文
上訴駁回。
第二審訴訟費用由上訴人負擔。
    事實及理由
一、被上訴人方面：
  (一)被上訴人起訴主張：上訴人自民國95年2月間起，陸續向訴
    外人圓觀科技有限公司（下稱圓觀公司）指定KYOCERA牌KM-
    3530型數位式影印機2台（均含印表套件，機號：RA00175、
    RA00167，下稱系爭租賃物），由被上訴人購買後出租予上
    訴人使用收益，兩造並分別於95年2月20日及95年3 月10日
    簽訂租賃契約書（下稱系爭契約，編號：105Ｚ0000000000、
    105Ｚ0000000000），約定系爭租賃物由圓觀公司提供，租賃
    期間分別自95年2月20日及95年3月10日起各60個月，以每月
    為一期，每期租金各新臺幣（下同）3,150元，如遲延支付
    租金或違反系爭契約，被上訴人得終止租約，上訴人除應返
    還系爭租賃物外，並應即刻支付未付之租金，且應支付自原
    應付款日次日起至實際付款日止以年息14.6％計算之遲延支
    付損害賠償金。
  (二)上訴人突於97年1月間傳真1份終止租賃合約書，稱因所承租
    之系爭租賃物有問題，已與供應商終止系爭租賃合約，並將
    承租之標的物交付供應商等語，經被上訴人函催終止不合法
    及請依約履行，上訴人竟以律師函表示終止契約，顯已違反
    系爭契約，上訴人應給付未付之租金（即租金總額扣除已付
    租金各21期及22期）共計242,550元（計算式：3150*77=242
    ,550）及加計自上訴人終止意思到達被上訴人之日即97年1
    月21日起至清償日止按14.6%計算之損害賠償金，爰依契約
    法律關係起訴請求上訴人如數給付。並聲明：上訴人應給付
    被上訴人242,550，及自97年1月21日起至清償日止，按年息
    14.6%計算之損害金。
  (二)被上訴人於本院補稱：
   1.系爭二租賃標的物皆因上訴人為營業使用，經向供應商指
     定，由被上訴人購買後，出租與上訴人，兩造締結融資性
     租賃契約。被上訴人以收取租金的方式，回收成本獲取利
     益。
   2.現今廢棄物處理之環保成本增加，業者為避免增加負擔，
     有要求租賃公司於租期屆滿時取回租賃物；亦有約定於租
     期屆滿時取得租賃物之所有權，因租賃公司已回收利益，
     期滿時租賃物所有權之歸屬，並無太大意義與利益。系爭
     二份契約期限均五年，且約定不得提前終止，不得減免出
     租人應收及承租人應付之租金，自不容上訴人否認系爭契
     約之融資性。
   3.上訴人所提定律遞減法以認定系爭租賃物之價值，請求酌
     減應給付之租金；惟查，定律遞減法係為加速折舊之用，
     適用於新舊品汰換時，而本件並非以物之請求為訴訟標的
     ，無新舊品汰換問題，且系爭契約訂定時，兩造就租金已
     採平均計價，故上訴人每期給付等額租金，如依上訴人所
     提定律遞減法計算，上訴人應補足起租時短繳之租金，始
     符合公平原則，上訴人之理由顯不足採。
   4.上訴人經營印刷業務，對印刷、複印等設備早有認識，向
     其往來之供應商指定租賃物後，由被上訴人基於資金融通
     之地位，供應商將系爭租賃物交付上訴人使用，被上訴人
     主要義務已經履約完畢；上訴人應給付租金，與租賃物之
     殘值或折舊，並不相關；系爭租賃物經供應商交付與上訴
     人，使用已有二年，系爭租賃物係上訴人向供應商指定，
     有關瑕疵、維護等問題應向供應商主張瑕疵擔保責任，若
     有殘值，因上訴人已將租賃物交付供應商，自應向供應商
     請求殘價，依兩造約定，上訴人不得因可歸責於供應商之
     事由拒付租金。
   5.被上訴人於第一審起訴前未受上訴人告知有關瑕疵情節，
     僅收到上訴人與供應商簽定之「終止契約書」，上訴人即
     拒絕給付租金，將租賃物交付供應商，其意在更換新設備
     ，恣意違約，拒付租金，違反契約規定，損害被上訴人之
     權益。
  (三)對於上訴人上訴之答辯聲明：上訴駁回。
二、上訴人則以：
  (一)被上訴人於95年2月20日及95年3月10日與供應商圓觀公司簽
    約，約定由圓觀公司將系爭租賃物出賣與被上訴人，買賣價
    金各為135,135元、270,270元，標的物所有權屬於被上訴人
    所有。被上訴人同日與上訴人簽訂租賃契約及資本型租賃契
    約，合約期間租賃標的物故障頻繁，上訴人根本無法使用機
    器，造成業務損失，上訴人因此不支付租金，並無不當。
  (二)依系爭契約第7條之約定，被上訴人有協助解決承租人即上
    訴人與供應商間之爭執義務，惟被上訴人卻不為任何協助，
    顯違反民法第148第2項規定之誠實信用原則，不得向伊請求
    未付之租金，且被上訴人與其供應商間簽有合作協議書，得
    向其供應商求償所有損害，其供應商亦出面與伊簽訂終止租
    賃合約，約定對被上訴人相關賠償問題由供應商負責處理，
    伊自無須負擔責任。原判決未考量上訴人權益，有違公平。
  (三)兩造所訂契約，前者是資本型，後者是營業型。營業型需要
    租期屆滿或機器有問題時，機器還給租賃公司，資本型則機
    器屬於客戶所有。系爭租賃標的早已不堪使用，由訴外人圓
    觀公司取回暫放，被上訴人得取回自由處分，被上訴人可取
    回而不取回，應自行其不利益，若請求損害賠償，則應扣除
    系爭租賃物之剩餘殘值，並依定律遞減法計算標的物折舊，
    始為合理等語，資為抗辯。
三、原審為被上訴人勝訴之判決；上訴人不服，提起上訴，於本
    院聲明：(一)原判決廢棄；(二)被上訴人在第一審之訴駁回。
四、兩造不爭執之事實：
  (一)上訴人於95年2月間，向訴外人圓觀公司指定系爭租賃物，
    由被上訴人向圓觀公司購買後，出租予上訴人使用、收益；
    兩造因此於95年2月20日、95年3月10日簽訂系爭二契約書，
    約定租賃期間各為60個月，每期（月）租金各為3,000元及
    營業稅150元，合計3,150元上訴人應自95年4月20日、95年5
    月10日起，按月給付各期租金3,000元。
  (二)兩造簽訂系爭契約書後，被上訴人已將系爭租賃物交付上訴
    人使用、收益，上訴人就二租賃物各已支付第1期至第21期
    、第1期至第22期之租金予被上訴人。此後即未再給付租金
    。上訴人尚未付之租金（即租金總額扣除已付租金各21 期
    及22期）共計242,550元。
  (三)上訴人於96年12月18日與訴外人即供應商圓觀公司協商，簽
    訂終止租賃合約書（見原審卷第8頁），並將系爭租賃物交
    與供應商圓觀公司；上訴人自此以後，即未依約給付租金（
    即第22、23期以後租金）。經被上訴人於97年1月14日寄發
    存證信函，知告上訴人於文到五日內取回租賃物，並稱上訴
    人供應商終止租約對其不生效力（見原審卷第8頁），逾期
    終止租約；上訴人於97年1月15日收受該存證信函後，於97
    年1月21日以存證信函回覆，其稱被上訴人違反民法第423條
    保持合於約定之使用收益狀態之義務，即以該存證信函為終
    止兩造合約之意思表示，並請上訴人自行取回租賃物（見原
    審卷第10頁）。
五、兩造爭點及本院判斷：被上訴人主張依兩造契約上訴人負有
    給付租金之義務，上訴人則以前詞置辯，故本件兩造爭點在
    於：(一)兩造契約是否已經終止？(二)被上訴人得請求未到期租
    金及損害金是否有據？(三)上訴人能否以系爭租賃標的物故障
    頻繁，致上訴人無法使用而不支付租金？上訴人能否以被上
    訴人違約，未協助解決上訴人與供應應商間之爭執為由，拒
    絕給付租金？茲判斷如下：
  (一)兩造契約是否已經終止？
    1.查兩造約定系爭租賃物存放處所在上訴人營業所即台北市
      ○○○路五段66巷20號1樓，有兩造契約書附卷可稽（見
      原審卷第10、11頁反面附表(3)）；依系爭契約書第5條約
      定「如須變更標的物存放處所，應先經出租人以書面同意
      後始可行之。」，是上訴人如欲變更存放處所，自應先通
      知被上訴人，並經被上訴人書面同意，始無違上開約定。
      經查，本件租賃物業經供應商圓觀公司取回，惟其取回並
      未經被上訴人書面同意，被上訴人主張上訴人違約變更存
      放處所，堪予認定。
    2.被上訴人於97年1月14日以存證信函通知上訴人文到五日
      內取回租賃物，逾期即終止租約，上訴人於97年1月15日
      收受，並未於期限內取回系爭租賃物，兩造契約依第10條
      規定於97年1月20日終止。
  (二)被上訴人得請求未到期租金及損害金若干？
    1.查兩造契約第10條第1款（或第9條第1款，見原審卷第10
      、11頁）約定：「承租人若發生下列各款之任一情形時，
      經出租人催告後仍不履行本契約之義務時，本契約即刻終
      止，且承租人應將標的物歸還給出租人，承租人支付未付
      之租金（即租金總額扣除已付租金）：1.承租人遲延支付
      租金或其他債務，或違反本契約任一條款時。」，有系爭
      契約書影本二件附卷可稽；上訴人就系爭二份契約各自第
      22 期、23期以後，即未依約按時給付租金，為上訴人所
      不爭執；兩造契約因上訴人違反租賃物存放地點而終止，
      已如前述；其得請求上訴人給付剩餘之租金242,550元，
      自屬有據。
    2.兩造於系爭契約書第12條第1項約定：「承租人若延遲履
      行本契約之一切付款義務時，承租人應支付自原應付款日
      次日起至實際付款日止，以年息14.6%計算之延遲支付損
      害賠償金。」，有系爭契約附卷可稽，上訴人就此約定
      如何不能拘束伊之變態事實，並不能舉證，則被上訴人依
      上開約定請求給付損害金，即上開應付金額242,550元自
      97年1月21日起至清償日止，按年息14.6%計算之損害金，
      亦屬有據。
    3.雖上訴人以被上訴人未協助解決其與供應商圓觀公司間之
      爭執為由，拒絕給付租金，惟查：
      兩造契約關於保養服務之規定（見契約第7條或第6條，見
      原審卷第6或7頁），約定「本契約之租賃期間內，承租人
      應與供應商簽訂維護、保養契約，由供應商提供調整、檢
      查等保養服務，承租人不得以可歸責於供應商或標的物之
      規格、性能等事由，主張遲延支付租金或拒付租金。惟供
      應商違反上述契約義務時，出租人應協助解決之。」，依
      上開規定，出租人固應於供應商違反契約義務時協助解決
      ，惟系爭租賃物由上訴人使用中，則供應商是否違反義務
      非上訴人告知被上訴人無從知悉；本件上訴人並未舉證在
      於96年12月18日與供應商圓觀公司協議終止合約前，供應
      商有違反維護、保養契約之情，經告知被上訴人，而被上
      訴人不予協助，即難謂被上訴人在上訴人與供應商終止契
      約前有違反上開約定之情；自96年12月18日後，因上訴人
      已經與供應商終止契約，有終止租賃合約書附卷可稽（見
      原審卷第8頁），上訴人並將系爭租賃物交付供應商，上
      訴人與供應商之間已無維護、保養契約存在，自無供應商
      違約而被上訴人應協助解決之問題。綜上，上訴人以被上
      訴人違反契約有關保養服務之約定，其毋庸支付租金，委
      不足取。
    3.上訴人另以系爭租賃標的物故障頻繁，致上訴人無法使用
      ，其可因此不支付租金云云。惟查：
      兩造契約第5條（或第4條，見原審卷第6、7頁）就系爭租
      賃標的物之交付與驗收，約定「標的物應由供應商（即圓
      觀公司）交付予承租人（即上訴人），承租人並予以驗收
      確認，標的物沒有規格、性能上及其他任何瑕疵後，出租
      人（即被上訴人）即不負任何物之瑕疵擔保責任。承租人
      自起租日起，即依本契約第六條規定使用、保管標的物，
      若標的物有不能即知之瑕疵，至日後發現者，出租人同意
      承租人逕向供應商請求負擔及責任，本契約上之權利及義
      務不受任何影響。」，可見依兩造約定，系爭租賃物係由
      供應商逕交上訴人驗收保管及使用收益，被上訴人並不負
      擔瑕疵擔保責任，而由上訴人逕向供應商主張瑕疵擔保責
      任及自負危險負擔；上訴人就系爭租賃標的物故障頻繁，
      致其無法使用，並未能舉證以實其說，故上訴人以此抗辯
      不須給付租金，亦不足取。
    4.上訴人另抗辯系爭標的物雖由供應商圓觀公司取回，但被
      上訴人得隨時取回處分，而獲得利益，被上訴人可取回而
      不取回應自行負擔其不利益，或謂損害金應扣除系爭租賃
      物按定率遞減法計算之殘值云云，惟查：
      兩造契約第11條約定: 契約終止時，上訴人應即刻將標的
      物歸還被上訴人，即上訴人有返還義務而非被上訴人有取
      回義務；又本件被上訴人依據契約第10條關於期限利益喪
      失之規定，請求上訴人支付未付租金，觀諸兩造約定條款
      並無應按定率遞減法計算租賃物殘值，予以扣減損害金之
      約定；況系爭租賃物乃上訴人違約交付供應商，反要被上
      訴人自行向供應商取回，否則應自負此不利益，並不可取
      ，故上訴人此部分抗辯，洵屬無據。
    5.至於上訴人與供應商圓觀公司於96年12月18日終止其間合
      約書，並約定其二者終止合約後，有關與被上訴人間賠償
      問題，由圓觀公司負責處理，上訴人無需負擔責任之約定
      ，因被上訴人並非該契約當事人，其約定自不能拘束被上
      訴人，此非上訴人免除對被上訴人所負前開給付義務之正
      當事由。
六、綜上所述，被上訴人依據兩造間系爭契約書之約定，請求上
    訴人給付242,550元，及自97年1月21日起至清償日止，按年
    息14.6%計算之損害金，為有理由，應予准許。是原審判命
    上訴人如數給付，並依職權分別為准免假執行之宣告，核無
    違誤，上訴意旨指摘原判決不當，求予廢棄，為無理由，應
    予駁回。
七、本件事證已臻明確，兩造其餘之攻擊或防禦方法，經本院審
    酌後，認均與本件之結論無涉，茲不再一一論述，併予敘明
    。
八、據上論結，本件上訴為無理由，依民事訴訟法第436條之1第
    3 項、第449條第1項、第78條，判決如主文。
中    華    民    國    97    年    10    月    29    日
                 民事第五庭    審判長法  官  薛中興
                                     法  官  吳佳薇
                                     法  官  林妙黛
以上正本係照原本作成。
本判決不得上訴。
中    華    民    國    97    年    10    月    29    日
                                     書記官  陳怡君


司法院資訊處製作；財團法人民間司法改革基金會備份。
